ACORDAO-COMPLETO-2412936

ACÓRDÃO 6386/2020 ATA 18/2020 - SEGUNDA CÂMARA

VISTOS, relatados e discutidos estes autos de monitoramento do cumprimento dos subitens 1.6.1 a 1.6.4 do Acórdão 10.217/2017 e do subitem 1.6.1 do Acórdão 10219/2017-TCU-Segunda Câmara. 
ACORDAM os ministros do Tribunal de Contas da União, reunidos em sessão da 2ª Câmara, ante as razões expostas pela relatora, e com fulcro nos arts. 12, §3º, 26, 28, inciso II, 43, inciso II, e 58, inciso IV, da Lei 8.443/1992 c/c os arts. 217, 250, inciso II, e 268, inciso VII, do Regimento Interno/TCU, em:
9.1. considerar cumpridas as determinações constantes dos subitens 1.6.1, 1.6.3 e 1.6.4 do Acórdão 10.217/2017 e do subitem 1.6.1 do Acórdão 10219/2017-TCU-Segunda Câmara;
9.2. considerar não cumprida a determinação contida no subitem 1.6.2 do Acórdão 10217/2017-TCU-Segunda Câmara;
9.3. aplicar a Ailton José Barretos multa no valor de R$ 10.000,00 (dez mil reais) , a ser recolhida aos cofres do Tesouro Nacional, com incidência de encargos legais calculados da data deste acórdão até a data do pagamento, se este for efetuado após o vencimento do prazo a seguir estipulado;
9.4. fixar prazo de 15 (quinze) dias, a contar da notificação, para comprovação, perante o Tribunal, do recolhimento da dívida acima imputada;
9.5 autorizar a cobrança judicial da dívida, caso não atendida a notificação;
9.6. autorizar o pagamento da dívida em até 36 (trinta e seis) parcelas mensais consecutivas, caso venha a ser solicitado pelo responsável antes do envio do processo para cobrança judicial;
9.7. fixar o vencimento da primeira parcela em 15 (quinze) dias, a contar do recebimento da notificação, e o das demais a cada 30 (trinta) dias, com incidência de encargos legais sobre o valor de cada prestação; 
9.8. alertar ao responsável que a inadimplência de qualquer parcela acarretará vencimento antecipado do saldo devedor;
9.9. determinar ao Município de Nova Crixás/GO que, em novo e improrrogável prazo de 30 (trinta) dias, apresente documentos e/ou esclarecimentos necessários para comprovar o cumprimento da determinação contida no subitem 1.6.2 do Acórdão 10217/2017-TCU-Segunda Câmara, vazada nos seguintes termos:
"1.6.2. determinar à Prefeitura Municipal de Nova Crixás que adote, no prazo de 180 dias, as seguintes providências: a) promova rotina de priorização de acesso às unidades de educação infantil com relação às crianças oriundas das famílias economicamente mais carentes, conforme dispõe a Lei 13.005/2014 - Meta 1 - Estratégias 1.2 e 1.14; e Lei 13.348/2016, art. 1º (item 3.2 do relatório da equipe) ; b) promova o efetivo funcionamento da unidade de educação infantil financiada pelo programa Proinfância, Creche Loteamento Bandeirantes (ID 18095) , conforme preceitua o art. 1º, § 1º, inciso XX da Portaria Interministerial 424/2016 (item 6.1 do relatório da equipe) ";
9.10. alertar ao responsável pela mencionada prefeitura que novo descumprimento de determinação deste Tribunal, no prazo fixado, sem causa justificada, poderá caracterizar reincidência, culminando na aplicação de nova multa, prevista no art. 58, inciso VIII, da Lei 8.443/1992, a qual prescinde de realização de prévia audiência, conforme estabelece o §3º do art. 268 do Regimento Interno/TCU;
9.11. remeter cópia deste acórdão aos Municípios de Goiânia/GO, Nova Crixás/GO, Aparecida de Goiânia/GO e Minaçu/GO e ao Fundo Nacional de Desenvolvimento da Educação (FNDE) .

Monitoramento de determinações oriundas de Fiscalização de Orientação Centralizada (FOC) para avaliar ações governamentais relacionadas ao acesso à educação infantil com foco no Proinfância.

Segunda Câmara

Municípios de Goiânia/GO, Nova Crixás/GO, Aparecida de Goiânia/GO e Minaçu/GO e Fundo Nacional de Desenvolvimento da Educação (FNDE).

3. Responsável: Ailton José Barretos (CPF XXX.263.201-XX).

13.1. Ministros presentes: Aroldo Cedraz (na Presidência), Augusto Nardes, Raimundo Carreiro e Ana Arraes (Relatora).
13.2. Ministros-Substitutos presentes: Marcos Bemquerer Costa e André Luís de Carvalho.

ACORDAO-COMPLETO-2551462

Acórdão 7874/2022 - Segunda Câmara

ANA ARRAES

Adoto como relatório a instrução da Secretaria de Controle Externo da Educação - SecexEducação (peça 56) , acolhida por diretor (peça 57) e pela secretária (peça 58) : 
	"INTRODUÇÃO
Trata-se de monitoramento autuado para verificar o cumprimento das determinações feitas aos municípios de Goiânia, Nova Crixás, Aparecida de Goiânia e Minaçu, todos do Estado de Goiás, pelos itens 1.6.1, 1.6.2, 1.6.3 e 1.6.4, respectivamente, do Acórdão 10217/2017-TCU-Segunda Câmara, cuja  relatoria coube à Ministra Ana Arraes, assim como das determinações ao Fundo Nacional de Desenvolvimento da Educação (FNDE) , exaradas no item 1.6.4 dessa decisão e no item 1.6.1 do Acórdão 10219/2017-TCU-Segunda Câmara, também de relatoria da Ministra Ana Arraes.
	HISTÓRICO
Os decisums monitorados foram proferidos no âmbito dos TC´s Processo 027.062/2016-3 e Processo 027.312/2016-0, que trataram de Fiscalização de Orientação Centralizado (FOC) , coordenada pela Secretaria de Educação, da Cultura e do Desposto (SecexEducação) , no Estado de Goiás e Amazonas, respectivamente, para avaliar, sob aspectos operacionais e/ou de conformidade, ações governamentais relacionadas ao acesso à educação infantil (meta 1 do Plano Nacional de Educação - PNE) , com foco no Programa Nacional de Reestruturação e Aquisição de Equipamentos para a Rede Escolar Pública de Educação Infantil (Proinfância) , e têm o seguinte conteúdo:
Acórdão 10217/2017-TCU-Segunda Câmara 
1.6.1. determinar à Prefeitura Municipal de Goiânia que adote, no prazo de 180 dias, as seguintes providências: a) promova rotina de priorização de acesso às unidades de educação infantil com relação às crianças oriundas das famílias economicamente mais carentes, conforme dispõe a Lei 13.005/2014 - Meta 1 - Estratégias 1.2 e 1.14; e Lei 13.348/2016, art. 1º (item 3.2 do relatório da equipe) ; b) publique, a cada ano, levantamento da demanda manifesta por educação infantil em creches e pré-escolas, conforme dispõe a Lei 13.005/2014 - Meta 1 - Estratégia 1.16 (item 3.3 do relatório da equipe) ; c) promova o efetivo funcionamento das unidades de educação infantil financiadas pelo programa Proinfância, CMEI's Buena Vista III (ID 24837) e Residencial Jardins do Cerrado 4 (ID 24836) , conforme preceitua o art. 1º, § 1º, inciso XX da Portaria Interministerial 424/2016 (item 6.1 do relatório da equipe) ; 
1.6.2. determinar à Prefeitura Municipal de Nova Crixás que adote, no prazo de 180 dias, as seguintes providências: a) promova rotina de priorização de acesso às unidades de educação infantil com relação às crianças oriundas das famílias economicamente mais carentes, conforme dispõe a Lei 13.005/2014 - Meta 1 - Estratégias 1.2 e 1.14; e Lei 13.348/2016, art. 1º (item 3.2 do relatório da equipe) ; b) promova o efetivo funcionamento da unidade de educação infantil financiada pelo programa Proinfância, Creche Loteamento Bandeirantes (ID 18095) , conforme preceitua o art. 1º, § 1º, inciso XX da Portaria Interministerial 424/2016 (item 6.1 do relatório da equipe) ; 
1.6.3. determinar à Prefeitura Municipal de Aparecida de Goiânia que adote, no prazo de 180 dias, as providências necessárias para o efetivo funcionamento das unidades de educação infantil financiadas pelo programa Proinfância, CMEI's Residencial Araguaia (ID 24814) , Retiro do Bosque (ID 24816) e Residencial Village Garavelo (ID 33007) , conforme preceitua o art. 1º, § 1º, inciso XX da Portaria Interministerial 424/2016 (item 6.1 do relatório da equipe) ; 
1.6.4. determinar ao Fundo Nacional de Desenvolvimento da Educação e à Prefeitura Municipal de Minaçu que adotem, no prazo de 180 dias, as providências necessárias visando à conclusão da unidade de educação infantil financiada pelo programa Proinfância, Creche Professora Neusa Pardinho (ID 20266) , devendo ser instaurado procedimento de tomada de contas especial, no caso de não se viabilizar a retomada das obras durante o referido o prazo, conforme dispõe o art. 8º da Lei 8.443/1992 (item 7.1 do relatório da equipe) ; 
Acórdão 10219/2017-TCU-Segunda Câmara 
1.6.1. determinar ao Fundo Nacional de Desenvolvimento da Educação (FNDE) que adote, no prazo de noventa dias, providências para analisar a situação das prestações de contas das creches com obras inacabadas nos municípios do Careiro, Iranduba, Manacapuru, Itacoatiara e Rio Preto da Eva, no âmbito do Programa Proinfância, identificadas no Simec pelos códigos 8484, 20188, 20021, 25459, 25460, 25461, 25462, 20211, 25398, 25400, 25402, 13255 e 25480, e informe ao TCU, no mesmo prazo, a respeito das conclusões sobre o assunto e das providências eventualmente adotadas;
Na instrução pretérita, tanto as Prefeituras Municipais do Estado de Goiás, quanto o FNDE tomaram conhecimento dos acórdãos acima transcritos, para fins de adoção das medidas a dar cumprimento às determinações propostas, conforme tabela abaixo:
Os responsáveis apresentaram respostas às notificações, a exceção das prefeituras goianas de Minaçu e Nova Crixás, razão pela qual, tendo em vista o não atendimento aos ofícios deste TCU no que tange ao conhecimento e adoção das medidas previstas nos itens 1.6.2 e 1.6.4 do Acórdão 10217/2017-TCU-Segunda Câmara, de relatoria da Ministra Ana Arraes (vide itens 3 e 4 desta Instrução) , foi proposto ouvir em audiência os Srs. Ailton José Barretos (CPF XXX.263.201-XX) , Prefeito de Nova Crixás/GO, e Agenor Ferreira Nick Barbosa (CPF XXX.811.771-XX) , Prefeito de Minaçu/GO, a fim de que, no prazo de 15 (quinze) dias, apresentassem razões de justificativa para o não cumprimento do que foi determinado nos itens 1.6.2 e 1.6.4 do Acórdão 10217/2017-TCU-Segunda Câmara, de relatoria da Ministra Ana Arraes, respectivamente.
Ainda no exame de mérito pretérito, foi proposta a realização de nova comunicação aos supracitados municípios (Nova Crixás e Minaçu) , dando-lhes ciência sobre o conteúdo dos itens 1.6.2 e 1.6.4 do Acórdão 10217/2017-TCU-Segunda Câmara, a fim de que os referidos mandatários adotassem as providências necessárias para demonstrar o cumprimento dos comandos deste Tribunal, cientificando-lhes que o não cumprimento de diligência ou de decisão deste Tribunal, no prazo fixado, sem causa justificada, poderá ensejar a aplicação da multa prevista no art. 58, inciso IV, da Lei 8.443/1992, a qual prescinde de realização de prévia audiência, nos termos do art. 268, § 3º, do Regimento Interno do TCU. 
Por fim, a unidade técnica alertou que, quando do julgamento de mérito, tendo por base os documentos trazidos aos autos pelas Prefeituras Municipais do Estado de Goiás (Goiânia e Aparecida de Goiás) e pelo FNDE, poder-se-ia considerar:
cumpridas as determinações constantes dos itens 1.6.1 e 1.6.3 do Acórdão 10217/2017-TCU-Segunda Câmara, de relatoria da Ministra Ana Arraes, cuja Sessão foi realizada em 6/12/2017; e
cumprida a determinação constante dos itens 1.6.1 do Acórdão 10219/2017-TCU-Segunda Câmara, de relatoria da Ministra Ana Arraes, cuja Sessão foi realizada em 6/12/2017. 
	EXAME TÉCNICO
Em cumprimento ao Despacho da Secretária (peça 43) , foi promovida a audiência dos Srs. Ailton José Barretos (CPF XXX.263.201-XX) , Prefeito de Nova Crixás/GO, e Agenor Ferreira Nick Barbosa (CPF XXX.811.771-XX) , Prefeito de Minaçu/GO, por meio dos Ofícios 1864 e 1865/2019-Educ/SA (peças 44 e 45) , datados de 31/12/2019, encaminhados aos seus respectivos endereços, constantes do sistema da Receita Federal (peças 53 e 54) . A comprovação de recebimento dos ofícios pelos responsáveis pode ser verificado por meio dos AR`s datados de 16/01/2020 (peça 48) e 07/01/2020 (peça 49) , respectivamente. Portanto, as comunicações de audiência podem ser consideradas válidas.
Ainda em cumprimento ao Despacho da Secretária (peça 43) , foi promovida a ciência dos Municípios de Nova Crixás/GO e Minaçu/GO, por meio dos Ofícios 1866 e 1867/2019-Educ/SA (peças 46 e 47) , datados de 31/12/2019, recebidos em 16/01/2020 (AR à peça 51) e 07/01/2020 (AR à peça 50) , respectivamente, a respeito do conteúdo dos itens 1.6.2 e 1.6.4 do Acórdão 10217/2017-TCU-Segunda Câmara, a fim de que os referidos mandatários adotassem as providências necessárias para demonstrar o cumprimento dos comandos deste Tribunal, cientificando-lhes que o não cumprimento de diligência ou de decisão deste Tribunal, no prazo fixado, sem causa justificada, poderá ensejar a aplicação da multa prevista no art. 58, inciso IV, da Lei 8.443/1992, a qual prescinde de realização de prévia audiência, nos termos do art. 268, § 3º, do Regimento Interno do TCU. 
11.	Sendo assim, os responsáveis tomaram ciência dos aludidos ofícios, conforme documentos constantes das peças 48 a 50, e despacho da Seproc à peça 52, e não apresentaram razões de justificativa quanto às irregularidades verificadas. 
12.	Transcorrido o prazo regimental fixado, os aludidos responsáveis não apresentaram razões de justificativa, razão pela qual deverão ser considerados revéis, dando-se prosseguimento ao processo, de acordo com o art. 12, § 3º, da Lei 8.443/1992.
13. 	Em relação ao Sr. Ailton José Barretos (CPF XXX.263.201-XX) , Prefeito de Nova Crixás/GO, considerado revel, não há elementos nos autos que afaste a irregularidade caracterizada na ausência de comprovação da determinação constante do subitem 1.6.2 do Acórdão 10217/2017-TCU-Segunda Câmara, da relatoria da Ministra Ana Arraes, motivo pelo qual deve ser aplicada ao responsável a multa prevista no art. 58, inciso II, da Lei 8.443/1992 c/c o art. 268, inciso VII, do RI-TCU.
14.	No que diz respeito ao não atendimento da audiência por parte do Sr. Agenor Ferreira Nick Barbosa (CPF XXX.811.771-XX) , Prefeito de Minaçu/GO, este também deve ser considerado revel, com fulcro no artigo 12, § 3º, da Lei 8.443/92. Contudo, deixa-se de aplicar a multa prevista no art. 58, inciso II, da Lei 8.443/1992 c/c o art. 268, inciso VII, do RI-TCU, por entender que o não oferecimento de razões de justificativa em sede de audiência caracteriza tão somente um ônus a ser assumido pelo responsável frente à determinada ocorrência material que lhe é atribuída. Não há a obrigação de oferecer razões de justificativa,  quando se puder identificar o cumprimento de determinação por outros meios, em consonância com o entendimento contido no voto do Ministro-Relator Benjamin Zymler no Acórdão 1352/2010-TCU-Plenário. 
15.	Foi exatamente o que ocorreu no atendimento material à determinação do item 1.6.4 do Acórdão 10217/2017-TCU-Segunda Câmara, senão vejamos:
15.1.	A determinação do item 1.6.4 do Acórdão 10217/2017-TCU-Segunda Câmara é direcionada tanto à Prefeitura Municipal de Minaçu/GO quanto ao FNDE, ou seja, contém 2 (dois) destinatários distintos;
15.2.	Trata-se de decisum alternativo-subsidiário, ou seja, a natureza da determinação permitia o seu cumprimento por mais de um modo, em ordem sucessiva, a saber: em um primeiro momento buscava-se conclusão da unidade de educação infantil financiada pelo programa Proinfância, Creche Professora Neusa Pardinho (ID 20266) por parte da municipalidade, e em um segundo momento, e em caso de não atendimento à prestação anterior, buscava-se a instauração de tomada de contas especial, por parte do FNDE, no caso de não se viabilizar a retomada das obras durante o referido prazo da determinação.
15.3.	Ciente da decisão prevista no item 1.6.4 do Acórdão 10217/2017-TCU-Segunda Câmara, o FNDE encaminhou o Ofício 4832/2018 (peça 14) , de 26/2/2018, por meio do qual afirmou que procedeu à Tomada de Contas Especial (TCE) , instaurada em razão das irregularidades na execução e na comprovação da execução dos recursos referentes ao Termo de Compromisso 1952/2011, celebrado entre aquela Autarquia e a Prefeitura Municipal de Minaçu/GO. Cabe mencionar que o respectivo Processo de TCE tramita nesse Tribunal sob o TC Processo 025.389/2017-3, permanecendo sem julgamento até presente data, devido ao saneamento dos autos. 
15.4.	Em que pese a revelia do Município em atender aos ofícios deste TCU, verifica-se que a municipalidade não retomou as obras inacabadas da Creche Professora Neusa Pardinho (ID 20266) haja vista ser defeso a solicitação de nova pactuação de termo de compromisso para retomar as obras do Proinfância, quando já instaurada a respectiva Tomada de Contas Especial do instrumento vencido, conforme Resolução 3, de 23 de fevereiro de 2018 e FAQ do Portal do FNDE (peça 55) .
15.5.	Diante do exposto, observa-se que o FNDE adotou medidas eficazes para cumprir, em sua plenitude, a determinação do item 1.6.4 do Acórdão 10217/2017-TCU-Segunda Câmara, de relatoria da Ministra Ana Arraes, motivo pelo qual se propõe, quando da análise de mérito, considerar cumprido pela autarquia federal o aludido dispositivo em que pese a revelia do Município de Minaçu/GO.
16.	Os efeitos da revelia de responsável no âmbito do TCU diferem daqueles emprestados a esse instituto pelo CPC, conforme entendimento desta Corte a exemplo dos Acórdão 4704/2014-TCU-Primeira Câmara (Relator: Min. Bruno Dantas) , 2369/2013-Plenário (Relator: Min. Benjamin Zymler) e 2070/2015-Plenário (Relator: Min. Vital do Rêgo) . No âmbito civil, o silêncio do responsável gera a presunção de veracidade dos fatos a ele imputados, de modo que sua inércia prospera contra sua defesa. No Tribunal, a avaliação da responsabilidade do agente não pode prescindir da análise das provas existentes no processo. Dessa maneira, a avaliação do cumprimento ou não do item 1.6.4 do Acórdão 10217/2017-TCU-Segunda Câmara, de relatoria da Ministra Ana Arraes, por parte do Município de Minaçu/GO, não pode prescindir da análise da prova existente no processo, no caso, das medidas adotadas pelo FNDE.
	CONCLUSÃO
17.	Conforme análise ao norte expendida, tendo por base os documentos juntados aos autos em face das audiências realizadas, ainda não se pode considerar saneada uma das falhas originadoras da decisão monitorada, tampouco atendida a determinação constante dos itens 1.6.2 do Acórdão 10217/2017-TCU-Segunda Câmara, finalidade deste presente processo de monitoramento.
18.	Assim, após preliminar audiência às autoridades administrativas competentes, cujas providências adotadas no âmbito administrativo não obtiveram êxito, esta unidade técnica elaborará proposta de mérito acerca do assunto, tendo em vista a revelia processual.
19.	Diante disso, faz-se necessário: multar o Sr. Ailton José Barretos (CPF XXX.263.201-XX) , Prefeito de Nova Crixás/GO, por não atendimento no prazo fixado, e sem causa justificada, à determinação deste TCU; assinar novo e improrrogável prazo para comprovação do cumprimento da determinação constante no item 1.6.2 do Acórdão 10217/2017-TCU-Segunda Câmara.
19.1 	Ressalta-se que a fixação de novo prazo para comprovação do cumprimento do item 1.6.2 do Acórdão 10217/2017-TCU-Segunda Câmara será realizado por meio de proposta de determinação, conforme previsto no inciso I do art. 4º, observando as exigências do art. 6º, todos da Resolução 315/2020.
20.	Diante do contexto, observa-se que o supracitado gestor municipal fora alertado mediante informação constante do ofício de audiência pessoal, bem como, do ofício de comunicação do teor do Acórdão 10217/2017-TCU-Segunda Câmara, de 6/12/2017, de relatoria da Ministra Ana Arraes, no sentido de que o não cumprimento de determinação deste Tribunal poderia ensejar a aplicação da multa prevista no art. 58, §1º, da Lei 8.443/1992, a qual prescinde de realização de prévia audiência, nos termos do art. 268, §3º, do Regimento Interno/TCU.
21.	Por fim, de acordo com o exame técnico realizado na instrução pretérita (peça 41) , tendo por base os documentos trazidos aos autos pelas Prefeituras Municipais do Estado de Goiás (Goiânia e Aparecida de Goiás) e pelo FNDE, pode-se considerar:
21.1.	cumpridas as determinações constantes dos itens 1.6.1, 1.6.3 e 1.6.4 do Acórdão 10217/2017-TCU-Segunda Câmara, relatora Ministra Ana Arraes, cuja Sessão foi realizada em 6/12/2017, finalidade deste presente processo de monitoramento; e
21.2	cumprida a determinação constante dos itens 1.6.1 do Acórdão 10219/2017-TCU-Segunda Câmara, relatora Ministra Ana Arraes, cuja Sessão foi realizada em 6/12/2017. 
	PROPOSTA DE ENCAMINHAMENTO
22.	Diante do exposto, submetem-se os autos à consideração superior, propondo:
22.1.	considerar revel, para todos os efeitos, os Srs. Ailton José Barretos (CPF XXX.263.201-XX) , Prefeito de Nova Crixás/GO, e Agenor Ferreira Nick Barbosa (CPF XXX.811.771-XX) , Prefeito de Minaçu/GO, dando-se prosseguimento ao processo, com fundamento no art. 12, § 3º, da Lei 8.443/1992;
22.2.	considerar não cumprida a determinação constante do subitem 1.6.2 do Acórdão 10217/2017-TCU-Segunda Câmara, da relatoria da Ministra Ana Arraes;
22.3.	considerar cumpridas as determinações constantes dos itens 1.6.1, 1.6.3 e 1.6.4 do Acórdão 10217/2017-TCU-Segunda Câmara, de relatoria da Ministra Ana Arraes;
22.4.	considerar cumprida a determinação constante do item 1.6.1 do Acórdão 10219/2017-TCU-Segunda Câmara, de relatoria da Ministra Ana Arraes; 
22.5.	aplicar ao Sr. Ailton José Barretos (CPF XXX.263.201-XX) , Prefeito de Nova Crixás/GO, a multa prevista no art. 58, inciso II, da Lei 8.443/1992 c/c o art. 268, inciso VII, do RI-TCU, fixando-lhe o prazo de 15 (quinze) dias, a contar da notificação, para que comprove, perante o Tribunal (art. 214, inciso III, alínea "a", do Regimento Interno/TCU) , o recolhimento da dívida ao Tesouro Nacional, atualizada monetariamente desde a data do acórdão que vier a ser proferido até a data do efetivo recolhimento, se for paga após o vencimento, na forma da legislação em vigor;
22.6.	autorizar, desde logo, nos termos do art. 28, inciso II, da Lei 8.443/1992, a cobrança judicial da dívida caso não atendida a notificação;
22.7.	determinar  à Prefeitura Municipal de Nova Crixás/GO, por meio de seu prefeito, com fundamento no inciso II, do art. 250, do RI-TCU, que, em novo e improrrogável prazo de 30 (trinta) dias, a contar da ciência do acórdão que vier a ser proferido, apresente os documentos e/ou esclarecimentos necessários para comprovar o cumprimento do disposto no item 1.6.2 do Acórdão 10217/2017-TCU-Segunda Câmara, de relatoria da Ministra Ana Arraes, informando que a insistência do não cumprimento da citada decisão deste Tribunal, no prazo fixado, sem causa justificada, poderá caracterizar reincidência, culminando na aplicação de nova multa, prevista no art. 58, inciso VIII, da Lei 8.443/1992, a qual prescinde de realização de prévia audiência, nos termos do art. 268, § 3º, do Regimento Interno do TCU;
22.8.	comunicar do acórdão que vier a ser proferido ao Município de Goiás/GO; ao Município de Nova Crixás/GO; ao Município de Aparecida de Goiânia/GO; ao Município de Minaçu/GO; e ao Fundo Nacional do Desenvolvimento da Educação (FNDE) , destacando que o relatório e o voto que fundamentam a deliberação ora encaminhada podem ser acessados por meio do endereço eletrônico www.tcu.gov.br/acordaos e que, caso tenham interesse, o Tribunal pode encaminhar-lhes cópia desses documentos sem quaisquer custos para V. Sas.."
	É o relatório.

não há.

Não atuou.

MONITORAMENTO. DETERMINAÇÕES ORIUNDAS DE FISCALIZAÇÃO DE ORIENTAÇÃO CENTRALIZADA (FOC) PARA AVALIAR, SOB ASPECTOS OPERACIONAIS E/OU DE CONFORMIDADE, AÇÕES GOVERNAMENTAIS RELACIONADAS AO ACESSO À EDUCAÇÃO INFANTIL COM FOCO NO PROGRAMA NACIONAL DE REESTRUTURAÇÃO E AQUISIÇÃO DE EQUIPAMENTOS PARA A REDE ESCOLAR PÚBLICA DE EDUCAÇÃO INFANTIL (PROINFÂNCIA). CONSIDERAR CUMPRIDAS AS DETERMINÇÕES DIRIGIDAS AOS MUNICÍPIOS DE GOIÂNIA/GO, APARECIDA DE GOIÂNIA/GO E MINUAÇU/GO E AO FNDE. NÃO CUMPRIMENTO DA DETERMINAÇÃO AO MUNICÍPIO DE NOVA CRIXÁS/GO. AUDIÊNCIA. REVELIA. MULTA. NOVA DETERMINAÇÃO.

MONITORAMENTO (MON)

Secretaria de Controle Externo da Educação - SecexEducação.

Cuidam os autos de monitoramento das determinações aos municípios de Goiânia, Nova Crixás, Aparecida de Goiânia e Minaçu, todos do estado de Goiás, pelos subitens 1.6.1 a 1.6.4 do Acórdão 10217/2017-TCU-Segunda Câmara, assim como das determinações dirigidas ao Fundo Nacional de Desenvolvimento da Educação (FNDE) , exaradas no subitem 1.6.4 da referida decisão e no subitem 1.6.1 do Acórdão 10219/2017-TCU-Segunda Câmara, ambos de minha relatoria.
2.	As decisões monitoradas foram proferidas nos TCs Processo 027.062/2016-3 e Processo 027.312/2016-0, que trataram de Fiscalização de Orientação Centralizada (FOC) coordenada pela então Secretaria de Educação, da Cultura e do Desposto (SecexEducação) , nos estados de Goiás e do Amazonas, respectivamente, para avaliar, sob aspectos operacionais e/ou de conformidade, ações governamentais relacionadas ao acesso à educação infantil, com foco no Programa Nacional de Reestruturação e Aquisição de Equipamentos para a Rede Escolar Pública de Educação Infantil (Proinfância) , e têm o seguinte conteúdo:
"Acórdão 10217/2017-TCU-Segunda Câmara 
1.6.1. determinar à Prefeitura Municipal de Goiânia que adote, no prazo de 180 dias, as seguintes providências: a) promova rotina de priorização de acesso às unidades de educação infantil com relação às crianças oriundas das famílias economicamente mais carentes, conforme dispõe a Lei 13.005/2014 - Meta 1 - Estratégias 1.2 e 1.14; e Lei 13.348/2016, art. 1º (item 3.2 do relatório da equipe) ; b) publique, a cada ano, levantamento da demanda manifesta por educação infantil em creches e pré-escolas, conforme dispõe a Lei 13.005/2014 - Meta 1 - Estratégia 1.16 (item 3.3 do relatório da equipe) ; c) promova o efetivo funcionamento das unidades de educação infantil financiadas pelo programa Proinfância, CMEI's Buena Vista III (ID 24837) e Residencial Jardins do Cerrado 4 (ID 24836) , conforme preceitua o art. 1º, § 1º, inciso XX da Portaria Interministerial 424/2016 (item 6.1 do relatório da equipe) ; 
1.6.2. determinar à Prefeitura Municipal de Nova Crixás que adote, no prazo de 180 dias, as seguintes providências: a) promova rotina de priorização de acesso às unidades de educação infantil com relação às crianças oriundas das famílias economicamente mais carentes, conforme dispõe a Lei 13.005/2014 - Meta 1 - Estratégias 1.2 e 1.14; e Lei 13.348/2016, art. 1º (item 3.2 do relatório da equipe) ; b) promova o efetivo funcionamento da unidade de educação infantil financiada pelo programa Proinfância, Creche Loteamento Bandeirantes (ID 18095) , conforme preceitua o art. 1º, § 1º, inciso XX da Portaria Interministerial 424/2016 (item 6.1 do relatório da equipe) ; 
1.6.3. determinar à Prefeitura Municipal de Aparecida de Goiânia que adote, no prazo de 180 dias, as providências necessárias para o efetivo funcionamento das unidades de educação infantil financiadas pelo programa Proinfância, CMEI's Residencial Araguaia (ID 24814) , Retiro do Bosque (ID 24816) e Residencial Village Garavelo (ID 33007) , conforme preceitua o art. 1º, § 1º, inciso XX da Portaria Interministerial 424/2016 (item 6.1 do relatório da equipe) ; 
1.6.4. determinar ao Fundo Nacional de Desenvolvimento da Educação e à Prefeitura Municipal de Minaçu que adotem, no prazo de 180 dias, as providências necessárias visando à conclusão da unidade de educação infantil financiada pelo programa Proinfância, Creche Professora Neusa Pardinho (ID 20266) , devendo ser instaurado procedimento de tomada de contas especial, no caso de não se viabilizar a retomada das obras durante o referido o prazo, conforme dispõe o art. 8º da Lei 8.443/1992 (item 7.1 do relatório da equipe) ; 
Acórdão 10219/2017-TCU-Segunda Câmara 
1.6.1. determinar ao Fundo Nacional de Desenvolvimento da Educação (FNDE) que adote, no prazo de noventa dias, providências para analisar a situação das prestações de contas das creches com obras inacabadas nos municípios do Careiro, Iranduba, Manacapuru, Itacoatiara e Rio Preto da Eva, no âmbito do Programa Proinfância, identificadas no Simec pelos códigos 8484, 20188, 20021, 25459, 25460, 25461, 25462, 20211, 25398, 25400, 25402, 13255 e 25480, e informe ao TCU, no mesmo prazo, a respeito das conclusões sobre o assunto e das providências eventualmente adotadas."
3.	As instruções da Secretaria de Controle Externo da Educação - SecexEducação às peças 41 e 56 foram no sentido de considerar cumpridas as determinações constantes dos subitens 1.6.1, 1.6.3 e 1.6.4 do Acórdão 10.217/2017 e do subitem 1.6.1 do Acórdão 10219/2017-TCU-Segunda Câmara.
4.	No tocante ao não cumprimento da determinação contida no subitem 1.6.2 do Acórdão 10.217/2017, foi promovida a audiência de Ailton José Barretos, prefeito de Nova Crixás/GO.
5.	Além disso, a unidade técnica encaminhou expediente dando ciência também ao Município de Nova Crixás/GO sobre o descumprimento.
6.	Apesar da confirmação da entrega dos expedientes nos respectivos endereços, o responsável não se manifestou.
7.	Frente a tal panorama, a proposta uniforme da SecexEducação foi no sentido de aplicação de multa a Ailton Barretos e expedição de nova determinação.
8.	Acolho essa manifestação uniforme como razão de decidir estes autos.
9.	De fato, à exceção do subitem 1.6.2 do Acórdão 10217/2017-TCU-Segunda Câmara, devem ser consideradas cumpridas as determinações constantes dos demais subitens, antes referenciados.
10.	Ante a revelia de Ailton José Barretos, deve-se dar prosseguimento ao processo, nos exatos termos do §3º do art. 12 da Lei 8.443/1992, no sentido de aplicação da multa prevista no art. 58, inciso IV, da citada lei e de expedição de nova determinação.
11.	Relativamente à dosimetria da multa, em atenção às disposições do art. 22, § 2º, da Lei de Introdução às Normas do Direito Brasileiro (LINDB) , tem-se que o não atendimento a determinação deste Tribunal configura conduta relativamente grave, uma vez que o teor da determinação discutida se destinou a priorizar o acesso às unidades de educação infantil com relação às crianças oriundas de famílias economicamente mais carentes e o efetivo funcionamento de creche no Município de Nova Crixás/GO, medidas fundamentais ao atendimento da demanda da população local.
12.	Por outro lado, observa-se que o responsável não figura nos registros do Cadirreg (sistema deste Tribunal para cadastro de contas julgadas irregulares) . Assim, após sopesar agravantes e atenuantes, fixo o valor da multa em R$ 10.000,00, pouco mais de 15% do valor máximo fixado pela Portaria TCU 8/2020, no aporte de R$ 64.920,00.
	Ante o exposto, ao acolher os pareceres uniformes da SecexEducação, VOTO por que o Tribunal adote a minuta de acórdão que submeto à consideração deste Colegiado.
TCU, Sala das Sessões Ministro Luciano Brandão Alves de Souza, em 9 de junho de 2020.
ANA ARRAES 
Relatora